【裁判字號】    96,交聲,1350
【裁判日期】    970528
【裁判案由】    違反道路交通管理處罰條例聲明異議
【裁判全文】
臺灣臺北地方法院交通事件裁定        96年度交聲字第1350號
異  議  人
即受處分人  甲○○
上列異議人即受處分人因違反道路交通管理處罰條例案件，對臺
北市政府警察局中華民國96年9月3日所為之處分（原處分：北市
警交裁字第24-ABU896750號），聲明異議，本院裁定如下：
    主  文
原處分撤銷。
甲○○不罰。
     理  由
一、按行人在道路上不依規定，擅自穿越車道者，處新臺幣（下
    同）300元罰鍰，或施1至2小時之道路交通安全講習，交通
    道路管理處罰條例第78條第3款定有明文。其次，行為人依
    其年齡或精神狀態是否具備責任能力，或該行為是否因該當
    阻卻違法事由而屬不罰之行為，不僅為刑事法上犯罪成立之
    前提，在行政罰上亦均係同等重要之項目，故在行政罰法或
    類似之法律未制定前，現行社會秩序維護法關於責任能力、
    阻卻違法事由之規定，亦得類推適用於其他行政罰領域。惟
    查行政罰法已於民國（下同）94年2月5日公布，並自95年2
    月5日開始施行，按行政罰法第1條規定，違反行政法上義務
    而受罰鍰、沒入或其他種類行政罰之處罰時，適用本法。但
    其他法律有特別規定者，從其規定，足見行政罰法為各類行
    政裁罰之統一性、綜合性法典，於施行後，有關行政裁罰上
    行為人責任能力及阻卻違法事由自應直接適用之，無再援引
    社會秩序維護法規定之必要，核先敘明。又因避免自己或他
    人生命、身體、自由、名譽或財產之緊急危難而出於不得已
    之行為，不予處罰，行政罰法第13條前段定有明文。
二、本件異議人即受處分人甲○○前於於92年11月28日下午4時
    45分許，行經臺北市○○路、南京西路路口時，不依規定擅
    自穿越車道，經警當場取締，以違反道路交通管理處罰條例
    第78條第3款之規定掣單舉發。受處分人未於應到案期前（
    93 年12月13日）自動繳納罰緩，亦未依規定到案聽候裁決
    ，嗣經臺北市政府警察局於96年9月3日逕以受處分人違反道
    路交通管理處罰條第78條第3款，裁處受處分人300元罰鍰。
三、受處分人對其於上開未依規定擅自穿越車道一節並不爭執，
    惟辯稱：因為當日伊由南京西路向西前進時，位在南京西路
    上之大樓正在清洗外牆，污水有上而下阻擋伊登上行人陸橋
    ，且伊當時未持有任何雨具得遮蔽污水，於不得已之情況下
    ，只得轉由騎樓下穿越馬路，隨即遭警員阻止並開立罰單，
    經伊陳述因污水不得登上天橋事由，仍不予採信，顯有不近
    情理及不當告發，因此本件違規尚難歸責於受處分人，爰請
    撤銷原裁罰處分等語。
四、經查：
  (一)受處分人於前揭時地不依規定，擅自穿越車道之事實，業
      據受處分人自承在卷，並有證人乙○○在庭證述明確，以
      及臺北市政府警察局北市警交大字第ABU896750號舉發違
      反道路交通管理事件通知單附卷可稽，業臻明確。
  (二)又證人即舉發員警乙○○於本院訊問時證稱：「（問：當
      日舉發時有無注意天橋路口大樓是否有在清洗外牆？）當
      時受處分人有跟我說路口大樓在洗外牆，我有過去該大樓
      查看，天橋有滴水，水應該是從大樓的外牆下來...」、
      「（問：當日舉發有無其他與此相同情形？）有，當天還
      有其他人這樣跟我主張。」等語詳實（見本院97年2月19
      日訊問筆錄），足證本件舉發當時，承德路與南京西路交
      口之南側天橋路口大樓確實有清洗外牆，並有污水噴落天
      橋等情，堪認受處分人前揭所言屬實，應可採信。且按事
      理常情可知，大樓外牆終日暴露在外、藏污納垢甚多，清
      洗過程中所沖刷下來的液體不僅骯髒污穢，甚至含有清潔
      溶劑等腐蝕性成分，且份量也非同小闕，與一般雨水或冷
      氣水不同，是以路過之人紛紛唯恐避之，包括遠離相鄰且
      已被污水滴落之天橋，以避免身體及隨身衣物等財產有受
      到污水波及之緊急危險。然查該座天橋係行人得以合法穿
      越本路口之唯一方法，現已遭阻斷，故參酌當日並未下雨
      ，受處分人在未帶雨傘，又無其他合法穿越本路口之選擇
      情形下，擅自穿越未劃斑馬線之馬路，堪認係避免自己受
      到污水波及之急難狀況而出於不得已之行為。揆之首揭說
      明，應該當行政罰法第13條緊急避難之要件而得以阻卻違
      法，應不予處罰。
五、原處分機關認為受處分人在道路上不依規定，擅自穿越車道
    違規事證明確，而依道路交通管理處罰條例第78條第3款裁
    決處罰鍰300元，固非無見，然並未注意行政罰上亦有緊急
    避難此一阻卻違法事由之適用。從而本件受處分人之違規行
    為，應該當緊急避難要件而得以阻卻違法，已如前述，原處
    分機關未予詳查，遽予裁罰，自有未恰，應認為本件異議為
    有理由，爰將原處分撤銷，另為異議人不罰之諭知。
據上論斷，應依道路交通案件處理辦法第20條，裁定如主文。
中    華    民    國    97    年    5    月    28     日
                              交通法庭法  官  劉煌基
上正本證明與原本無異。
如不服本裁定，應於裁定送達後5日內向本院提出抗告狀。
                                      書記官  周小玲
中    華    民    國    97    年    5     月    29    日


司法院資訊處製作；財團法人民間司法改革基金會備份。
